最高法院刑事判決　　　　　　　　　　　　　　　九十三年度台上字第三七三八號
　　上　訴　人　甲○○
　　選任辯護人　周燦雄律師
右上訴人因違反組織犯罪防制條例案件，不服台灣高等法院中華民國九十年九月十八
日第二審判決（八十八年度上易字第二八三七號，起訴案號：台灣板橋地方法院檢察
署八十七年度少連偵字第六二三、五七八號），提起上訴，本院判決如左：
    主　文
原判決撤銷，發回台灣高等法院。
　　理　由
本件原判決認定傅茂訓（另案處理）於民國八十七年七月間，在台北縣發起犯罪組織
「天狗幫」，自任幫主。上訴人甲○○於同月間，參與該「天狗幫」，並為副幫主。
嗣該幫於同年十一月間，併入由鄭傑名為名譽會長之犯罪組織「聯義會」後，上訴人
擔任其軍師。上訴人參與前揭犯罪組織後，意圖為自己不法之所有，並基於概括之犯
意。先於同年九月四日七時許，與邱明勝在台北縣土城市○○路○段綜合運動場內，
攔阻黃正芳、廖崇達、嚴鴻偉，向渠三人恐嚇索取錢財，並毆傷黃正芳。廖崇達、嚴
鴻偉心生畏懼，而分別交付新台幣（下同）一百元及五十元。黃正芳原欲交付一百元
，因上訴人認渠已遭毆傷，而出於已意，中止向渠收取。復於同年九月七日十六時二
十分許，與莊嘉正在台北縣板橋市○○路國光公園廁所內，向林獻強、王士豪恐嚇索
取錢財。林獻強、王士豪心生畏懼，而由林獻強交付六十元予上訴人，王士豪則因身
上無錢，而未付款。又於八十八年一月三日十六時二十分許，在台北市○○街○段六
三巷內，與涂生弘、黃柏欽、陳守義、陳建忠、陳榮明、傅仁奕，向李嘉裕、駱冠宇
、邱威智恐嚇索取錢財。李嘉裕等三人心生畏懼，而由李嘉裕交付八百元，駱冠宇交
付一千五百元、提款卡一張、行動電話一支，邱威智交付二千元。再於同年一月五日
六時四十分許，在台北縣板橋市後火車站附近巷內，與傅茂訓、邱明勝、陳榮明向周
哲明恐嚇取得一千元，及金融卡一張。旋持該金融卡至台北縣板橋市後火車站附近之
自動付款設備，詐領五萬三千元。並於同月十五日十八時三十分許，在台北市○○○
路○段七三巷內，與傅茂訓、邱明勝、戴聖偉、傅仁奕、周世清，向陳俊吉、陳建銘
、張正和恐嚇索取錢財。陳俊吉等三人心生畏懼，而由陳俊吉交付二百元，陳建銘交
付六百元，張正和交付二百元及金融卡一張。旋持該金融卡至台北市○○○路○段附
近之自動付款設備，詐領一萬三千元等情。因而撤銷第一審判決，依想像競合犯及牽
連犯關係，從一重改判論處上訴人參與犯罪組織罪刑，固非無見。
惟查：(一)上訴期間為十日，自送達判決後起算，刑事訴訟法第三百四十九條前段定有
明文。倘逾上訴期間方提起上訴，即非合法，應予駁回。從而上訴是否逾期，上訴審
法院自應依職權先予以調查。本件第一審判決後，依送達檢察官之判決正本送達證書
所示，其「送達時間」欄蓋有「、３、」之阿拉伯數字，但「送達方法」之「本
人」欄則由檢察官陳銘祥加蓋有「、４、」阿拉伯數字之職戳（見第一審卷第四
二頁）。據此以觀，本件第一審判決正本合法送達於檢察官收受之時日究竟如何﹖尚
非無疑，此攸關檢察官於八十八年四月二十一日提起第二審上訴是否逾期（見原審卷
第一宗第八頁）。乃原審未詳加調查敘明，即遽行判決，自難認適法。(二)被告之自白
，須非出於強暴、脅迫、利誘、詐欺、疲勞訊問、違法羈押或其他不正之方法，且與
事實相符者，始得採為證據。如果被告之自白，係出於不正之方法，並非自由陳述，
即其取得自白之程序，已非適法，則不問自白內容是否確實與事實相符，因其非適法
之證據，即不得採為判決之基礎，故審理事實之法院，遇有被告對於自白刑求之抗辯
時，應先於其他事實而為調查。原判決以上訴人於警詢時之供述，作為上訴人為本件
參與犯罪組織犯行之憑據。但上訴人於原審抗辯：伊於警詢時遭刑求，始為前開供述
等情（見原審卷第二宗第一五七、一六二頁）。則上訴人於警詢時是否遭刑求而為供
述，攸關其供詞之任意性，自應詳加調查究明。乃原審未徹查明白，即逕以上訴人於
警訊時之供述，作為論處上訴人罪刑之基礎，自難認適法。(三)審理事實之法院對於卷
內與被告犯罪是否成立有關，且依法應予調查之證據，如未詳加調查，或雖已調查，
仍未調查明白，則尚難遽為被告有利或不利之認定。原判決以共犯黃柏欽及被害人李
嘉裕之供述，作為上訴人曾於前開時地，與涂生弘、黃柏欽、陳守義、陳建忠、陳榮
明、傅仁奕七人，共同向李嘉裕、駱冠宇、邱威智恐嚇取財之依據（見原判決第六頁
第八、九行）。然由卷內資料以觀，黃柏欽係供述該次加害李嘉裕、駱冠宇、邱威智
犯行，由伊與陳守義、陳建忠、陳榮明、傅仁奕五人共同為之，並未提及上訴人參與
該次犯行（見原審卷第一宗第一一一、一一二頁）。又據李嘉裕指述當時有「四人」
向渠與駱冠宇、邱威智恐嚇取財。而非原判決所載計有「七人」為該次犯行（見原審
卷第一宗第一０二頁）。則上訴人有否參與該次犯行，尚非全然無疑。乃原審就黃柏
欽、李嘉裕之前揭供述未詳查究明，即為上開認定，難謂無調查未盡及理由不備之違
誤。(四)上訴人於警詢中自承其於八十七年七、八月間，與傅茂訓共組「天狗幫」，自
任副幫主。八十七年十一月間併入「聯義會」後，任該會軍師，兼任「天狗幫」副幫
主，該幫（會）並吸收國中生入幫（會）等情（見少連偵字第三四一號卷第三、四頁
）。證人邱明勝亦稱副幫主係上訴人，專收一些國中生做成員，約有五十人，見過副
幫主起草幫規等情（見偵字第二八五一號卷第十二頁、偵字第二四九三號卷第八頁）
。如其所供屬實，則「天狗幫」似由上訴人與傅茂訓所發起、主持及指揮，並有吸收
未滿十八歲之人加入犯罪組織情事。上訴人究有無此等情事，而應適用組織犯罪防制
條例第三條第一項前段、第四條第三款﹖原判決未予查究明白，自有調查未盡之不當
。以上或為上訴意旨所指摘，或為本院得依職權調查之事項，應認原判決有撤銷發回
更審之原因。
據上論結，應依刑事訴訟法第三百九十七條、第四百零一條，判決如主文。
中　　　華　　　民　　　國　　九十三　　年　　　七　　　月　　二十二　　日
                              最高法院刑事第六庭
                                  審判長法官  吳　雄　銘
                                        法官  池　啟　明
                                        法官  石　木　欽
                                        法官  郭　毓　洲
                                        法官  吳　三　龍
      右正本證明與原本無異
                                              書  記  官
中　　　華　　　民　　　國　　九十三　　年　　　七　　　月　　二十七　　日
                                                                        Ｌ